【裁判字號】    97,易,4903
【裁判日期】    980313
【裁判案由】    詐欺
【裁判全文】
臺灣臺中地方法院刑事判決              97年度易字第4903號
公  訴  人  臺灣臺中地方法院檢察署檢察官
被      告  陳瑞卿
上列被告因詐欺案件，經檢察官提起公訴（97年度偵字第26699
號），本院判決如下：
    主    文
陳瑞卿無罪。
    理    由
一、公訴意旨略以：被告陳瑞卿及另案被告甲○○（業經本院以
    97年度中簡字第1487號判處有期徒刑3 月確定）均明知行動
    電話門號之申辦極為容易，申請人無須具備特殊條件，依一
    般社會生活之通常經驗，犯罪集團等不法份子經常利用他人
    所申請之行動電話為犯罪行為，以獲取不法利益並逃避執法
    人員之追查，且可預見申請行動電話門號交付他人使用，可
    能被犯罪集團持作詐欺取財或其他犯罪之聯絡工具，竟仍基
    於幫助詐欺取財之不確定犯意，於民國94年1 月4 日，因甲
    ○○缺錢花用，乃由陳瑞卿帶同甲○○前往臺中市之某通訊
    行申辦號碼0000000000號行動電話門號後，即由陳瑞卿在該
    通訊行門口，以新臺幣（下同）500 元之價格，向甲○○收
    購該門號SIM 卡。陳瑞卿取得該門號SIM 卡後，旋在不詳某
    時間、地點，將前開門號SIM 卡交予真實姓名年籍不詳之成
    年人。嗣該成年人即基於意圖為自己不法所有之犯意，於95
    年12月4 日晚間，先在網路上向丙○○詢問是否要找援交，
    並以上開行動電話號碼聯絡並指示丙○○匯款援交費用，致
    使丙○○不疑有他，陷於錯誤，依對方指示，於95年12月5
    日先後匯款2 萬9012元、7 萬元至案外人被告崔金鑑申設之
    華南商業銀行中華路分行帳號000000000000號帳戶（下稱華
    南銀行帳戶）及黃益清申設之第一商業銀行前鎮分行帳號
    000 00000000000 號帳戶（下稱第一商業銀行帳戶）內。嗣
    經丙○○發覺有異，始知受騙，經報警而循線查悉上情。因
    認被告陳瑞卿涉犯刑法第339 條第1 項、第30條第1 項前段
    之幫助詐欺取財罪嫌。
二、證據能力部分：
  (一)按被告以外之人於審判外之言詞或書面陳述，除法律有規定
    者外，不得作為證據，刑事訴訟法第159 條固定有明文，惟
    被告以外之人於審判外之陳述，雖不符同法第159 條之1 至
    之4 規定，而經當事人於審判程式同意作為證據，法院審酌
    該言詞陳述或書面陳述作成時之情況，認為適當者，亦得為
    證據。又當事人、代理人或辯護人於法院調查證據時，知有
    第159 條第1 項不得為證據之情形，而未於言詞辯論終結前
    聲明異議者，視為有前項之同意，此亦據同法第159 條之5
    規定明確。查本案所引用之證據資料（詳後引證據），被告
    除於本院審理中就證人甲○○於偵查中之證述有異議，而聲
    請傳喚甲○○到庭對質外，本案所引用之其餘證據資料（詳
    後引證據），其中傳聞證據部分，縱無刑事訴訟法第159 條
    之1 至第159 條之4 或其他規定之傳聞證據例外情形，亦因
    檢察官及被告未聲明異議，依刑事訴訟法第159 條之5 第1
    項、第2 項之規定，本院審酌該證據作成之情況，並無不當
    ，認以上揭文書作為證據，應屬適當，應得為證據。
  (二)次按被告以外之人於偵查中向檢察官所為陳述，除顯有不可
    信之情況者外，得為證據，刑事訴訟法第159 條之1 第2 項
    定有明文。本件證人甲○○於檢察官偵查中所為業經具結之
    陳述，被告並未曾提及檢察官在偵查時有不法取供之情形，
    亦未釋明上開證人之供述有顯不可信之情況，依上開說明，
    上開證人於偵查中之證言，自具有證據能力。至於被告於本
    院審理時以未經被告行使對質詰問權為由爭執上開證人於偵
    查中供述之證據能力一節。按刑事訴訟法第166 條以下規定
    之交互詰問，屬人證調查證據程序之一環，與證據能力係指
    符合法律規定之證據適格，亦即得成為證明犯罪事實存否之
    證據適格，其性質及在證據法則之層次並非相同，而被告、
    辯護人詰問權之行使與否，係有權處分，如欲行使，則證人
    於審判中，應依法定程序到庭具結陳述，並接受被告或辯護
    人等之詰問，其陳述始得作為認定被告犯罪事判斷之依據（
    參照司法院釋字第582 號解釋），否則如未進行交互詰問之
    調查證據程序，讓被告或辯護人行使詰問權，則該有證據能
    力之證人陳述，即不得作為判斷之依據，惟其原有之證據能
    力並不因而喪失（最高法院97年度臺上字第603 號判決可資
    參酌）。本件證人甲○○於偵查中之證述，係經具結後而為
    之陳述，有證人結文在卷可稽（見97年度偵字第26699 號卷
    第11頁），且亦查無顯不可信之情況，揆諸上開說明，本屬
    有證據能力之證人陳述，是證人甲○○之證述雖未經進行交
    互詰問之調查證據程序，固不得作為判斷之依據，惟其原有
    之證據能力亦不因而喪失。另證人甲○○以被告身分於偵查
    所為之陳述，為被告以外之人於審判外之陳述，又未具結，
    依刑事訴訟法第158 條之3 規定，無證據能力，但得作為彈
    劾證據（最高法院94年度臺上字第6881號判決要旨足參）。
三、按犯罪事實應依證據認定之，無證據不得認定犯罪事實；不
    能證明被告犯罪者，應諭知無罪之判決，刑事訴訟法第154
    條第2 項、第301 條第1 項分別定有明文。又認定不利於被
    告之事實，須依積極證據，苟積極證據不足為不利於被告事
    實之認定時，即應為有利於被告之認定，更不必有何有利之
    證據；認定犯罪事實所憑之證據，雖不以直接證據為限，間
    接證據亦包括在內，然而無論直接或間接證據，其為訴訟上
    之證明，須於通常一般之人均不致有所懷疑，而得確信為真
    實之程度者，始得據為有罪之認定，若其關於被告是否犯罪
    之證明未能達此程度，而有合理性懷疑之存在，致使無從形
    成有罪之確信，根據「罪證有疑，利於被告」之證據法則，
    即不得遽為不利於被告之認定。再事實之認定，應憑證據，
    如未能發現相當證據，或證據不足以證明，自不能以推測或
    擬制之方法，以為裁判之基礎。又刑事訴訟法第161 條第1
    規定：檢察官就被告犯罪事實，應負舉證責任，並指出證明
    之方法。因此，檢察官對於起訴之犯罪事實，應負提出證據
    及說服之實質舉證責任。倘其所提出之證據，不足為被告有
    罪之積極證明，或其指出證明之方法，無從說服法院以形成
    被告有罪之心證，基於無罪推定之原則，自應為被告無罪判
    決之諭知（最高法院分別著有30年上字第816 號、76年臺上
    字第4986號、40年臺上字第86號、92臺上字128 號判例可資
    參照）。
四、公訴人指稱被告陳瑞卿涉犯幫助詐欺取財罪嫌，無非係以另
    案被告即證人甲○○證稱被告陳瑞卿帶同其去申辦系爭行動
    電話門號，並以500 元之價格向其收購該電話門號SIM 卡等
    語明確，及不詳年籍之成年人於網路上詐欺被害人丙○○，
    並以系爭行動電話門號連絡被害人，致使被害人陷於錯誤，
    依其電話指示匯款29,012元及7 萬元至崔金鑑之華南商業銀
    行帳戶及黃益清之第一商業銀行帳戶乙情，亦據被害人丙○
    ○證述明確，且一般人申辦行動電話門號並非難事，如非洗
    錢、犯罪等不法目的，依常情並無捨棄自己名義而迂迴使用
    他人名義之理，是被告陳瑞卿向甲○○收購系爭門號SIM 卡
    交予不詳之成年人，其對於詐騙集團成員，可能將該SIM 卡
    用來作詐欺取財等非法用途上，應有所預見，且不違背其本
    意，其竟仍提供予他人使用，足見被告陳瑞卿至少存有幫助
    詐欺取財之不確定故意等情，為其論據。然訊據被告陳瑞卿
    堅決否認有何上開幫助詐欺犯行，辯稱：伊並未帶甲○○去
    申辦系爭行動電話門號，也未向其收購該電話門號SIM 卡，
    伊不知道甲○○為何會說該門號SIM 卡是賣給伊的等語。經
    查：
  (一)被害人丙○○於95年12月4 日晚間，遭不詳之成年人在網路
    上詢問是否要找援交後，再以系爭行動電話門號聯絡並指示
    丙○○依其指示匯款援交費用，致使丙○○不疑有他，陷於
    錯誤，依對方指示，於95年12月5 日，先後匯款29,012元及
    7 萬元至上開崔金鑑之華南商業銀行及黃益清之第一商業銀
    行帳戶乙節，業經證人即被害人丙○○於警詢中證述甚詳（
    見高雄地檢偵查卷第27頁），並有受理詐騙帳戶通報警示簡
    便格式表、內政部警政署反詐騙案件紀錄表及受理刑事案件
    辦案三聯單、0000000000號通聯調閱查詢單、崔金鑑及黃益
    清上開帳戶交易明細資料及客戶歷史交易清單各1 份在卷可
    稽（見高雄地檢偵查卷第29至39頁），固堪認系爭00000000
    00號行動電話確遭不詳之成年人使用於詐欺取財無疑。
  (二)系爭0000000000號行動電話門號係證人甲○○申辦後，以50
    0 元之代價將該門號SIM 卡售予被告陳瑞卿乙節，固據證人
    甲○○於97年11月25日偵訊時具結證稱：「（問：你曾經賣
    給陳瑞卿幾張電話卡？）我賣給陳瑞卿2 張電話卡，2 張是
    不同時間賣的，相隔1 個多月，1 張賣新臺幣500 元，都是
    陳瑞卿帶我去北屯區跟西屯區的電信行申辦的，申辦完畢就
    直接交給陳瑞卿。」等語（見97年度偵字第26699 號偵查卷
    第10頁）。惟本案00000 00000 號行動電話門號係證人甲○
    ○於94年1 月4 日向統一超商股份有限公司富仁門市所申辦
    ，而非向通訊行所申辦乙節，有遠傳電信股份有限公司易付
    卡客戶資料卡及其上之統一超商公司富仁門市戳章在卷可證
    （見97年度他字卷第1707號第4 頁），則證人甲○○證稱00
    0000000 0 號行動電話門號係被告陳瑞卿帶其去電信行申辦
    並向其收購乙節，是否屬實，已非無疑。
  (三)又證人甲○○與被告陳瑞卿於96年3 月18日中午12時許，一
    同前往臺中市○○路上之全虹通訊行申辦中華電信股份有限
    公司0000000000號行動電話門號後，將該門號SIM 卡以500
    元之代價售予被告陳瑞卿，再由陳瑞卿轉交予不詳姓名詐欺
    集團成員使用，該詐欺集團成員於96年4 月2 日以該門號與
    被害人詹德生聯絡並詐取17,000元，被告陳瑞卿因犯幫助詐
    欺取財罪，經本院以97年度易字第103 號判處有期徒刑3 月
    ，被告不服提起上訴，經臺灣高等法院臺中分院以97年度上
    易字第10 77 號駁回上訴確定在案乙情，有上開判決書在卷
    可憑（見本院卷第24至29頁），並經本院調閱該卷宗屬實。
    且證人甲○○於本院97年度易字第103 號詐欺案件97年3 月
    25 日 審理時具結證稱：「（問：於警局稱行動電話
    0000000000 號 ，是以新臺幣500 元賣給被告？）是，當時
    所述正確。（問：當時幾個人去申辦電話？）是陳瑞卿帶我
    去的，有時候開車，有時帶我去進化路或西屯路等地方，但
    詳細路名及正確時間我無法想起來。（問：你能在警詢時說
    出時間在96年3 月18日，地點全虹通訊行，為何能說得這麼
    清楚？）警察查出被害人時間、地點後我才知道。（問；陳
    瑞卿帶你去辦理幾支門號？）3 至5 支，有時候去辦沒有通
    過，有時候有通過，申辦成功的門號都交給陳瑞卿，每支新
    臺幣500 元。（問：你於警詢稱「陳瑞卿帶你去辦理的時間
    是96年3 月18 日12 點」，12點是指中午12點？）對，我馬
    上辦完就馬上在臺中市○○路全虹通訊行門口將門號交給陳
    瑞卿，那次只辦理這支門號。」等語（見該卷第142 至144
    頁），核與甲○○於97年2 月13日及同月2 月22日本案偵訊
    中供稱：「（問：你是不是有辦遠傳0000000000〈按應係
    0000000000號之口誤〉號的易付卡門號？）有，是陳瑞卿帶
    我去辦的，說帶我去辦手機要給我500 元，辦好他給我錢，
    SIM 卡他就拿去了。」、「（問：他是不是帶你去便利商店
    辦的？）我記得是在西屯區的通訊行辦的。辦時有拿身分證
    、健保卡去登記」、「（問：除了本件的門號，賣過幾支門
    號？）陳瑞卿那段時間帶我去辦了4 、5 支電話門號，都是
    在台中市各處通訊行申辦的，西屯、北屯都有，都是1 支代
    價500 元。」等語（見97年度偵字第26699 號偵查卷第5 、
    7 、8 頁），大致相符，參以證人甲○○所為上開證述，亦
    無法脫免本身應負之幫助詐欺取財罪責，自無甘冒偽證之風
    險而為前開損人不利己之證述，是其於本院97度易字第103
    號案件審理中之證詞應屬真實，堪以採信。足認證人甲○○
    確有於96年3 月18 日 將0000000000號門號以500 元之價格
    售予被告陳瑞卿，且於該段期間確有申辦3 至5 支左右之行
    動電話門號售予被告陳瑞卿。惟依被告於上開案件審理中詰
    問證人甲○○以前有無賣過預付卡時，證人甲○○證稱：「
    有，很久了」等語（見該卷第144 頁），可知證人甲○○於
    販賣本院97年度易字第10 3號詐欺案件中之0000000000號行
    動電話門號很久之前，確曾有販賣過行動電話門號之經驗。
    則證人甲○○是否將其於94年1 月14日在統一超商所申辦之
    本案0000000000行動電話門號，誤認係被告陳瑞卿於96年3
    月該段期間帶其前往通訊行所申辦並向其收購之行動電話門
    號之一，亦非無疑。
  (四)再證人甲○○固於本案偵查中提出被告陳瑞卿名片影本1 張
    （見同上偵查卷第6 頁），用以證明系爭行動電話門號係被
    告帶其去申辦並售予被告；惟該名片上印製之0000000000聯
    絡電話係被告陳瑞卿之同居人即案外人廖金鈴於94年3 月31
    日所申辦，嗣於96年7 月3 日辦理停話乙情，有0000000000
    號電話使用人資料各1 份在卷可稽（見同上偵查卷第6 頁及
    97年度他字第1874號卷第10頁），並據被告陳瑞卿供陳在卷
    （見本院卷第47頁），顯見被告陳瑞卿應係於94年3 月31日
    廖金鈴申辦電話後才印製該名片。準此，證人甲○○於94年
    1 月14日申辦本案0000000000號行動電話門號時，被告陳瑞
    卿並未印製該名片，益徵證人甲○○證稱被告陳瑞卿帶其申
    辦本案0000000000號行動電話門號並以500 元之代價向其收
    購等語，恐應係因時間久遠，且因其曾於96年間有販賣多支
    行動電話門號予被告之經驗，因記憶混淆而有所誤認，是其
    於本案偵查中之證詞尚難採為不利被告之認定。
四、綜上所述，證人甲○○固曾於96年3 月間出售行動電話與被
    告陳瑞卿轉售詐騙集團詐取被害人財物使用，惟證人甲○○
    證稱0000000000號行動電話門號係被告帶其去通訊行申請後
    ，向其所收購等情，核與事實不符，且系爭行動電話門號之
    申辦時間為94年1 月14日，距離96年3 月18日被告帶證人甲
    ○○去申請另案0000000000號行動電話門號之時間已相隔2
    年之久，亦與證人甲○○證稱被告係96年3 月該段時間帶其
    去申辦行動電話門號並向其收購等語矛盾，已難信其證述為
    真實；而被害人丙○○之證詞及崔金鑑、黃益清上開帳戶交
    易明細資料及客戶歷史交易清單等資料僅能證明被害人丙○
    ○有遭不詳成年人以系爭0000000000號行動電話門號聯絡被
    害人丙○○並向其詐取財物，尚不足為被告確有向證人甲○
    ○收購系爭門號SIM 卡並轉售與該不詳成年人詐欺取財，有
    幫助詐欺取財犯行之補強證據，是本件既無其他積極補強證
    據，即為有利於被告之合理可疑存在，在無客觀方法以排除
    此項合理可疑時，依前述「罪證有疑，利益歸於被告」之原
    則，應為有利被告之認定。此外，復查無其他積極證據足以
    證明被告有公訴意旨所指幫助詐欺取財之犯行，揆諸前揭說
    明，被告犯罪尚屬不能證明，自應為無罪之諭知。
據上論斷，應依刑事訴訟法第301 條第1 項，判決如主文。
本案經檢察官乙○○到庭執行職務。
中    華    民    國    98    年    3     月    13    日
                  刑事第十四庭  審判長法  官  江奇峰
                                      法  官  郭書豪
                                      法  官  廖純卿
以上正本證明與原本無異。
如不服本判決應於收受判決後10日內向本院提出上訴書狀，並應
敘述具體理由；其未敘述上訴理由者，應於上訴期間屆滿後20日
內向本院補提理由書（均須按他造當事人之人數附繕本）「切勿
逕送上級法院」。
                                書記官  童秉三
中    華    民    國    97    年    12    月    15    日


司法院資訊處製作；財團法人民間司法改革基金會備份。
